【裁判字號】    97,訴,779
【裁判日期】    971128
【裁判案由】    給付違約金
【裁判全文】
臺灣桃園地方法院民事判決               97年度訴字第779號
原      告  甲○○
訴訟代理人  鍾秉憲律師
被      告  乙○○
上列當事人間請求給付違約金等事件，本院於民國97年10月29日
言詞辯論終結，判決如下：
    主      文
被告應給付原告新台幣參拾萬柒仟陸佰元，及其中新台幣柒仟陸
佰元自民國九十七年六月三日起至清償日止，按週年利率百分之
五計算之利息。
原告其餘之訴駁回。
訴訟費用由被告負擔分三分之一，餘由原告負擔。
本判決第一項於原告以新台幣壹拾萬參仟元為被告供擔保後，得
假執行。但被告如以新台幣參拾萬柒仟陸佰元為原告預供擔保，
得免為假執行。
原告其餘假執行之聲請駁回。
    事實及理由
壹、程序部分：
一、本件依兩造簽訂賽鴿櫥買賣合約書（下稱系爭契約增補條款
    ）第24條約定，雙方就系爭契約所生爭議涉訟時，合意以本
    院為第一審管轄法院，依民事訴訟法第24條規定，本院就本
    件訴訟自有管轄權。
二、按訴狀送達後，原告不得將原訴變更或追加他訴，但請求之
    基礎事實同一者，不在此限。民事訴訟法第255 條第1 項但
    書第2 款定有明文。本件原告起訴，就其代墊款項新台幣（
    下同）7,600 元（詳後述），原係依民法無因管理之法律關
    係為其請求權基礎（見本院卷第104 頁）。嗣於本院審理中
    具狀更正主張以借款（即消費借貸）或委任之法律關係為其
    請求權基礎（見本院卷第139頁至第140頁），核屬訴訟標的
    之變更，惟其請求之基礎事實同一，合於前揭規定，應予准
    許。
三、本件被告經合法通知，未於言詞辯論期日到場，核無民事訴
    訟法第386 條各款所列情形，應依原告聲請，准由其一造辯
    論而為判決。
貳、實體部分：
一、原告主張：
  (一)原告於民國96年10月5日，委託被告按原告所自行設計之環
    保圖樣施作賽鴿櫥乙只（下稱系爭賽鴿櫥），總價金為32萬
    元，並交付定金10萬元予被告，約定被告應於96年11月5 日
    前完工並交付原告使用。嗣因被告無法如期完工，且認為估
    價太低，經兩造協商於96年11月3 日簽訂賽鴿櫥合約設計圖
    （下稱系爭契約），約定工程項目及應按原告交付13紙圖面
    （下稱系爭設計圖）施作，將總價金提高為35萬元，原告另
    給付被告第二期款15萬元，約定被告應於97年1 月25日前完
    工，並於交付系爭賽鴿櫥後一次付清尾款10萬元。
  (二)詎屆完工期限，被告仍未依約履行，僅將半成品之鐵籠運至
    原告處所放置，原告完全無法使用，復經兩造再次協商於97
    年3 月31日另訂系爭契約增補條款，約定被告應於97年4 月
    10日前依約完工，交付原告使用，如逾期未完成交付，原告
    得向被告請求按定金（10萬元）10倍即1 百萬元之違約金賠
    償。然屆期被告仍無法按期完工，屢經催告，迄未履約，原
    告不得已於97年4 月25日以存證信函通知被告終止兩造契約
    關係，系爭契約既定有履約期限，並約定屆時不履行者即應
    給付違約金，而被告於97年4 月10日前未按期完成系爭賽鴿
    櫥交付原告使用，即屬違約，依民法第263 條準用第260 條
    規定及系爭契約增補條款約定，原告自得請求違約金1 百萬
    元。
  (三)兩造皆為賽鴿專家，就本件違約原告可能受有損失之金額均
    有能力預估，被告明知於97年3 月31日時已遲誤原定交貨期
    間甚久（原訂96年11月5 日交貨，後改為97年1 月25日交貨
    ），原告已確定喪失參加春季賽之資格，損失甚鉅，若新鴿
    不於97年4 月中旬前上架，即無法訓練參賽，原告將再受難
    以估計之損失，被告始同意訂定上開違約金之約定，該違約
    金依法視為原告所受損失之總額，原告毋庸舉證實際受損若
    干；況被告迄未舉證該違約金額過高，參酌最高法院94年台
    上字第2230號判決要旨，應認兩造約定違約金額適當。
  (四)被告就系爭契約第1條、第7條、第11條至第18條約定之工程
    項目均未依約施作，其他尚有一般施工上之缺失諸如屋頂鐵
    皮有生鏽、凹損、大缺口及接合處有多處漏洞等；降落台排
    水管積水，不能排水；牆面接合處有漏洞等，且系爭賽鴿櫥
    之環境不足以使用於養育賽鴿，無從達成原告要求「環保設
    計」之理念，兩造契約顯係因可歸責被告之事由致未能履行
    完畢。
  (五)經原告發函限被告於7日內給付違約金100萬元，惟未獲置理
    ，依民法第233條第1項規定，被告自催告期滿翌日即97年5
    月6日起，負遲延責任，原告自得請求法定遲延利息。
  (六)又上述工程期間，被告於原告處所施工時，請求原告代墊購
    料費用6,100 元及被告僱工便當費用1,500 元（25個×60元
    ），合計7,600 元（下稱系爭代墊款），迄未歸還，爰併依
    借貸或委任之法律關係，請求被告返還系爭代墊款。
  (七)綜上，爰依兩造契約約定及借貸或委任之法律關係，請求被
    告給付上開違約金及返還系爭代墊款等語。並聲明：1.被告
    應給付原告1,007,600 元，及其中100 萬元自97年5 月6 日
    起，其餘7,600 元自起訴狀繕本送達之翌日起，均至清償日
    止，按週年利率百分之5 計算之利息。2.願供擔保，請准宣
    告假執行。
二、被告未於言詞辯論期日到場，惟曾具狀以下列情詞置辯：
  (一)被告承包原告自行設計系爭賽鴿櫥，總價金35萬元，原告先
    交付定金10萬元，被告依照原告系爭設計圖完成9 成工程，
    原告並指定將系爭賽鴿櫥安裝於其住處，剩餘1 成工程即將
    完成時，原告阻止被告繼續施作完成，並變更系爭設計圖要
    求被告停工，等候通知再完成，原告再交付15萬元予被告，
    被告無法在97年4 月10日完工，係因原告擅改設計圖所致，
    應由原告負責。
  (二)原告於97年4月9日才告知被告系爭賽鴿櫥之拉門要改回百葉
    窗，被告於97年4 月11日前往原告住處準備安裝百葉窗時，
    原告向被告稱要請他人幫被告收尾，是本件係原告違約在前
    ，且被告以做工維持一家生活起居費用，原告要求被告賠償
    100 萬元，於法不合。
  (三)原告曾致電被告，如無法完成系爭賽鴿櫥最後工程，原告要
    叫他人完成，未付之尾款10萬元與原告另行雇工費用相互抵
    銷，被告不得再請求，並要求兩造簽立同意書，被告應允，
    之後原告又致電叫被告不必寫同意書，伊說話算話，有兩造
    通聯紀錄為憑，是原告訴請被告賠償損失100 萬元，顯違誠
    信原則。
  (四)並答辯聲明：1.原告之訴及假執行之聲請均駁回。2.如受不
    利判決願供擔保，請准宣告免為假執行。
三、兩造不爭執之事項：
  (一)被告於96年10月5日承製原告自行設計之系爭賽鴿櫥（見本
    院卷第28頁被告答辯狀所述）。
  (二)兩造於96年11月3日簽訂系爭契約，約定由被告按系爭設計
    圖面施作系爭賽鴿櫥，並約定總金額不含稅為35萬元，定金
    10萬元，被告應於97年1 月25日完工交付系爭賽鴿櫥，餘款
    1 次付清，有系爭契約1 份及設計圖等影本13紙在卷可稽（
    見本院卷第12頁、第148 頁；第56頁至第68頁、第118 頁至
    第130 頁）。
  (三)兩造於97年3月31日再簽訂系爭契約增補條款，約定被告應
    自97年3 月31日起至97年4 月10日止11天內，依合約完成系
    爭賽鴿櫥，交付原告點交使用，逾期被告應按定金10倍之違
    約金，有系爭契約增補條款影本1 份附卷為憑（見本院卷第
    11 頁） 。
  (四)原告先後交付被告定金10萬元及第二期款15萬元，並為被告
    所自認（見本院卷第28頁被告答辯狀所述）。
  (五)原告為被告代墊購料款計6,100 元及便當費計1,500 元，合
    計7,600 元，為被告所自認（見本院卷第29頁被告答辯狀所
    載）。
四、本院判斷：
    原告主張被告逾期未完成及交付系爭賽鴿櫥，應負定金10倍
    之違約金計1 百萬元，並返還代墊款7,600 元等情，業據提
    出系爭契約及增補條款、設計圖、銷貨單等在卷足稽。被告
    雖不否認伊未如期完成系爭賽鴿櫥及自認有積欠原告系爭代
    墊款，然以前詞置辯。綜合兩造攻擊及防禦方法，本件應予
    審究者厥為：
  (一)原告請求違約金部分：
  1.原告有無變更設計圖情事，致被告遲延完工？
  (1)按民事事件採證據優勢法則，其證明程度較諸刑事為輕。且
    民事事件證據之證明力較為強大，更為可信者，即足以使審
    理事實之人對於爭執之事實認定其存在，更勝於不存在，即
    達到蓋然的心證，此即所稱之「證據優勢法則」。故在具體
    案件審理中，若兩造所主張之事實及提出之證據，經衡量後
    對「待證事實」可達到前開所稱蓋然之心證時，法院即應為
    信該當事人所主張之事實為真；反之，則應認該當事人主張
    之事實為偽。準此，原告於起訴原因已有相當之證明，而被
    告於抗辯事實並無確實證明方法，僅以空言爭執者，當然認
    定其抗辯事實之非真正，而應為被告不利益之裁判，最高法
    院上字第1679號判例意旨，亦揭示同一見解。
  (2)被告並不否認伊未依系爭契約及其增補條款約定於97年4月
    10日前完成系爭賽鴿櫥交付予原告使用，惟辯稱：伊已依系
    爭設計圖完成9 成工程，只剩1 成工程未完成，是因為原告
    變更設計圖要求被告停工，原告於同年4 月9 日才告知被告
    系爭賽鴿櫥之拉門要改回百葉窗云云，此為原告所否認。經
    查，系爭契約第18條約定：「製造依圖面（13張）」等語，
    有原告提出系爭契約在卷足憑（見本院卷第12頁）；再審閱
    兩造各自所提出「原告交付被告之系爭設計圖」計13紙（見
    本院卷第56頁至第68頁；第118 頁至第130 頁），互核相符
    ；揆諸上開約定內容可知，原告主張被告須按原告所提供之
    系爭設計圖施作賽鴿櫥之事實，應堪採信。
  (3)系爭契約第2 、3 、5 條分別約定：「鴿舍尺寸16尺×18尺
    ，不包含活動鋁合金百葉窗。」、「全舍16尺×18尺，四面
    採用上下段個別活動式鋁合金百葉窗。」、「等鴿台（182
    公分×182 公分或6 尺×6 尺）3 窗1 落地窗。」等語；再
    核閱系爭設計圖，其中編號1 號圖，關於鴿舍主體部分記載
    ：「外部四周活動鋁合金百頁窗。」字樣（見本院卷第56頁
    、第118 頁之設計圖左側）；另編號4 號、5 號圖關於等鴿
    台部分亦記載：「拉窗」字樣（見本院卷第59頁至第60頁、
    第121 頁至第122 頁之上方），而非拉門；是無論依兩造系
    爭契約或設計圖，均約定係依「百葉窗」施作，而未有變更
    設計之約定。而被告經合法通知從未到場，且就其所辯原告
    變更設計乙節，亦未舉證以實其說，依證據優勢法則，所辯
    自難採信。
  2.兩造契約約定之違約金是否過高，可否酌減及數額？
  (1)按違約金，除當事人另有訂定外，視為因不履行而生損害之
    賠償總額，而約定之違約金額過高者，法院得減至相當之數
    額，民法第250 條第2 項前段、第252 條定有明文。又契約
    當事人約定之違約金是否過高，應依一般客觀之事實、社會
    經濟狀況、當事人實際上所受損害及債務人如能如期履行債
    務時，債權人可享受之一切利益為衡量標準，而債務人已為
    一部履行者，亦得比照債權人所受利益減少其數額，最高法
    院49年度台上字第807 號，著有判例。
  (2)細繹系爭契約增補條款第22條約定：「賣方（即被告）得自
    今日97年3 月31日起至97年4 月10日止11天內，依合約完成
    賽鴿櫥，交予買方（即原告）點收完成可順利使用，賣方如
    未依據合約、日期完成賽鴿櫥，交付買方點交使用，買方得
    以向賣方請求按照訂金10倍之違約金賠償，賣方不得有異議
    。」等語，有系爭契約增補條款影本1 份附卷足憑（見本院
    卷第11頁）。揆諸其內容，堪認系爭賽鴿櫥交付定有履約期
    限，並約定被告至遲應於97年4 月10日前依約完成系爭賽鴿
    櫥交付原告使用，否則即應以定金10倍（即100 萬元）為違
    約金賠償，而被告亦不否認伊未於97年4 月10日前「依系爭
    契約」完成系爭賽鴿櫥交付原告使用，已如前述，是系爭契
    約增補條款所約定「賣方如未於97年4 月10日前完成賽鴿櫥
    ，並交付買方點交使用」，被告即應給付違約金之賠償條件
    業已成就。從而，原告主張被告應依系爭契約增補條款約定
    ，負違約金賠償責任，洵屬可採。
  (3)原告雖主張伊依約請求被告按定金10倍計算之違約金並未過
    高云云。然本院審酌原告係於96年10月5 日委託被告依圖承
    製系爭賽鴿櫥，並於存證信函送達被告時即97年4 月28日為
    終止兩造上開契約之意思表示，有台北杭南郵局第2307號存
    證信函及經被告簽收之回執等影本各1 份在卷可考（見本院
    卷第13頁至第18頁），足證兩造自締約迄終止契約之期間約
    近6.5 月左右；參以，原告所繳交之價金25萬元（定金10萬
    元、第二期款15萬元），約為總價35萬元之百分之70左右；
    佐以，原告另行僱工完成後續工程需花費181,962 元（未稅
    ），有估價單1 紙在卷可按（見本院卷第55頁），約為總價
    35萬元之百分之50左右；再衡諸系爭賽鴿櫥整體施作流程及
    兩造經濟情狀、被告就主要結構體已完工且已裝設於原告住
    處，暨原告可預期獲利、其所受之實際損害等一切客觀情事
    ，本院認原告請求以定金10倍即1 百萬之違約金顯屬過高，
    應以違約金30萬元為適當。原告逾此範圍之請求，為無理由
    ，不應准許。
  3.原告得否主張遲延利息？
    再按違約金，有屬於懲罰之性質者，有屬於損害賠償約定之
    性質者，如為懲罰之性質，於債務人履行遲延時，債權人除
    請求違約金外，固得依民法第233 條規定，請求給付遲延利
    息及賠償其他之損害，如為損害賠償約定之性質，則應視為
    就因遲延所生之損害，業已依契約預定其賠償，不得更請求
    遲延利息賠償損害，最高法院62年台上字第1394號判例意旨
    可資參照。經查，原告97年6 月20日言詞辯論意旨整理狀亦
    主張本件違約金，係損害賠償約定性質之違約金（見本院卷
    第39 頁 至第40頁）；再斟酌，兩造既未於契約上表明該違
    約金係屬懲罰性或損害賠償總額之預定，依民法第250 條第
    2 項前段規定，自應視為因不履行所生損害之賠償總額。從
    而，依上揭判例見解，原告就就違約金部分，請求被告給付
    自97年5 月6 日起算之法定遲延利息部分，殊乏所據，委無
    可採。
  (二)原告請求代墊款部分：
  1.按受任人因處理委任事務，支出必要費用，委任人應償還之
    ，並支付支出時之利息，民法第546 條第1 項定有明文。原
    告主張伊有為被告支出系爭代墊款合計7,600 元之事實，業
    據其提出銷貨單1 紙在卷可稽，並經被告具狀自認，堪信為
    真正。系爭代墊款係系爭賽鴿櫥施工期間，原告受被告之託
    代為購料及代購便當之費用，核屬委任之法律關係。從而，
    原告依委任關係，請求被告償還系爭代墊款共計7,600 元，
    及僅請求系爭代墊款自起訴狀繕本送達翌日起算之法定遲延
    利息，核屬有據，自應准許。
  2.原告除主張委任關係外，尚主張消費借貸之返還請求權，惟
    其基礎事實相同，目的無非求本院擇一而為勝訴判決。因原
    告就系爭代墊款，已依委任關係受勝訴判決，本院自毋庸再
    論述消費借貸部分。
  (三)被告得否主張抵銷？
  1.按債務之抵銷，以雙方當事人互負債務為必備之要件，若一
    方並未對他方負有債務，則根本上即無抵銷之可言（最高法
    院18年上字第1709號判例意旨參照）。
  2.被告復抗辯：系爭工程已完成9成，如繼續施作至完工包括
    工資只需3 萬元就可完成，但伊尚有尾款10萬元未收，原告
    致電被告同意以該未付10萬元與原告另行僱工完成後續工程
    及系爭代墊款互相抵銷云云，此為原告所否認。被告雖提出
    兩造通聯紀錄為證，然通聯紀錄至多僅能證明兩造曾經通話
    ，無法證明其通話內容；又被告並未依約完成系爭賽鴿櫥，
    已如前述，則被告並不符合兩造所約定請求給付尾款之條件
    ，被告迄亦未能舉其他證據以實其說，自難認被告對原告有
    請求給付尾款之債權存在。準此，被告主張抵銷云云，洵屬
    無據。
五、綜上所述，原告依兩造契約違約金約定之法律關係，請求被
    告應給付原告30萬元，為有理由，應予准許。其逾此範圍之
    請求，尚乏所據，不應准許。另原告依委任之法律關係，請
    求被告返還系爭代墊款7,600 元，及自起訴狀繕本送達之翌
    日即97年6 月3 日起至清償日止，按週年利率百分之5 計算
    之利息，為有理由，應予准許。
六、兩造均陳明願供擔保，聲請宣告假執行或免為假執行，就原
    告勝訴部分，核無不合，爰分別酌定相當金額准許之；至原
    告敗訴部分，其假執行之聲請，已失所附麗，自應駁回。
七、本件事證已臻明確，兩造其餘攻擊防禦方法及舉證，核與判
    決結果無影響，爰不一一論述，併此敘明。
八、訴訟費用負擔之依據：民事訴訟法第79條。
中    華    民    國    97    年    11    月    28    日
                    民事第二庭法  官  張金柱
如對本判決上訴，須於判決送達後20日內向本院提出上訴狀 (須
按對造人數提出繕本)。
以上正本證明與原本無異。
中    華    民    國    97    年    12    月    1     日
                              書記官  黃珮娟


司法院資訊處製作；財團法人民間司法改革基金會備份。
